臺灣臺北地方法院民事判決　　　　　　　99年度訴字第5378號
原　　　告　張忠佑
訴訟代理人　許博森律師
複代理人　　黃均熙律師
　　　　　　陳姵霓
被　　　告　夏慧禎
訴訟代理人　劉明益律師
被　　　告　柯淑惠
　　　　　　柯曉雯
上列當事人間請求清償債務事件，本院於民國100年3月15日辯論
終結，判決如下：
    主    文
被告柯淑惠應給付原告新臺幣陸拾肆萬元，及自民國九十九年十
月三十一日起至清償日止，按年息百分之五計算之利息。
原告其餘之訴駁回。
訴訟費用由被告柯淑惠負擔三分之一，餘由原告負擔。
本判決關於原告勝訴部分，於原告以新台幣貳拾壹萬伍仟元為被
告柯淑惠供擔保後，得假執行。
原告其餘假執行之聲請駁回。
    事實及理由
壹、程序方面：本件被告柯淑惠及柯曉雯均未於言詞辯論期日到
    場，核無民事訴訟法第 386條各款所列情形，應依原告之聲
    請，由其一造辯論而為判決。
貳、實體方面：
一、本件原告起訴主張：
（一）被告柯淑惠因需用款，曾於民國98年間由被告夏慧禎向原
      告借貸多筆款項，經原告與被告夏慧禎、柯淑惠結算後，
      借款金額共為新台幣（下同）1,922,400元，被告柯淑惠
      並曾於98年3月6日簽立現金保管條，約定自98年3月起按
      月給付原告26,700元（原告誤載為26,000元），且因原告
      質疑被告柯淑惠之還款能力，並由被告夏慧禎開立未載發
      票日、到期日、面額為1,920,000元、由被告柯曉雯背書
      之支票1紙（下稱系爭支票）與原告，用以擔保被告柯淑
      惠如期還款。嗣因被告柯淑惠未按現金保管條之約定清償
      ，經原告提示系爭支票，亦因存款不足而遭退票，被告夏
      慧禎並曾稱原告所持之系爭支票未經其授權而填立日期，
      以原告偽造有價證券並為脫免前開欠款債務，而對原告提
      出偽造有價證券告訴，然業經台灣台北法院檢察署檢察官
      以99年度調偵字第463號為不起訴處分在案，經被告夏慧
      禎聲請再議而發回以99年度偵續字第605號續行偵查中，
      惟被告在偵查中就原告所稱前開借款及開立支票之事實均
      有證稱無誤，為此依前述消費借貸之法律關係，請求被告
      夏慧禎、柯淑惠清償其中借款1,920,000元（下稱系爭借
      款），及依系爭支票之票據關係，票據法第5條、第144條
      準用第29條、第39條及第96條等規定，請求被告夏慧禎、
      柯曉雯給付票款1,92 0,000元。並聲明：被告應共同給付
      原告1,920,000元，及自起訴狀繕本送達翌日起至清償日
      止按年息5%計算之利息；並願供擔保請准宣告假執行。
（二）對被告夏慧禎抗辯之陳述略以：因被告夏慧禎於偵訊時有
      證稱為被告柯淑惠與原告協商還款事宜，並表示於被告柯
      淑惠未還款時，將代替被告柯淑惠還款，且亦簽發系爭支
      票與原告作為擔保，雖被告夏慧禎未於系爭支票上填載發
      票日及到期日，惟其已填具發票人及金額，應有明示或默
      示授權原告得填入發票日完成發票行為，否則系爭支票將
      形同廢紙，而不具擔保債務之功能，足見原告補填發票日
      之行為應已獲其授權，系爭支票應為有效之支票；再者，
      於被告夏慧禎對銀行櫃檯人員明示拒絕授權前，原告即已
      完成發票行為，縱被告夏慧禎事後反悔，對銀行人員表示
      撤回其授權之行為，該撤回之效力亦不溯及，系爭支票仍
      已完成發票行為，被告夏慧禎即應負清償責任。
二、被告柯淑惠及柯曉雯經合法通知均未到庭，或以書狀提出任
    何答辯以供斟酌，被告夏慧禎則抗辯以：其並未向原告借過
    款項，原告亦未曾交付其金錢，原告所提出現金保管條又係
    原告與被告柯淑惠所訂立，被告夏慧禎未簽名其上，更與被
    告夏慧禎無關，加之被告夏慧禎未曾於偵查程序中承諾將代
    被告柯淑惠清償系爭借款，原告自不得依消費借貸關係請求
    其負系爭借款清償責任。況依現金保管條之記載，原告與被
    告柯淑惠間並未約定系爭借款於98年12月5日即應返還原告
    之約定，故系爭借款之清償期應仍依現金保管條所載，應於
    104年3月2日始屆至，系爭借款之清償日期既為104年3月2日
    ，與原告在系爭支票所填載之發票日98年12月21日不同，亦
    可見原告顯非為擔保系爭借款所簽發。又被告夏慧禎對原告
    所提出偽造有價證券告訴，經不起訴處分後亦經聲請再議而
    續行偵查中，在該偵查案件中原告自承係因被告拒絕在系爭
    支票上填載日期，其方自行於系爭支票上填載發票日期而完
    成發票行為，顯可見原告係違背被告之意思而擅自填寫發票
    日，系爭支票應為無效，原告既變造發票日期在後，依票據
    法第16條之規定，被告夏慧禎無須就變造後之文義負責。並
    聲明：原告之訴駁回；如受不利判決，願供擔保請准宣告免
    為假執行。
三、本件原告主張被告柯淑惠有向其借款，及就各該借款曾經結
    算而於98年3月6日書立現金保管條與原告，約定自98年3月
    2日起至104年3月2日止於每月2日分期給付原告26,700元，
    而被告柯淑惠迄今均未清償等事實，業據其提出現金保管條
    影本1份為證，被告柯淑惠已於相當時期受合法之通知，而
    於言詞辯論期日不到場，亦未提出準備書狀作何爭執，雖然
    依原告主張情節，被告柯淑惠就系爭借款及下述被告夏慧禎
    、柯曉雯就系爭票款對原告所各負之債務，應屬其中一人為
    清償時其餘債務人即得就該部分主張免責之不真正連帶債務
    關係，尚堪認原告對被告3人所提起本件之訴具有訴訟標的
    對於共同訴訟各人必須合一確定之狀況，惟被告夏慧禎到庭
    所為前述抗辯，除就現金保管條所約定借款清償期限是否已
    屆至之抗辯外，其餘抗辯內容均屬被告夏慧禎否認自身與原
    告間有無借貸契約存在及票據債務部分之個人事項，並無適
    用民事訴訟法第56條第1項第1款規定而有得及於被告柯淑惠
    之情形，是原告前開主張自堪認屬實。至於原告主張被告柯
    淑惠已應就系爭借款負全數清償之部分，因前述被告夏慧禎
    之抗辯亦即系爭借款按原告與被告柯淑惠間之約定是否已屆
    期之事項，屬民事訴訟法第56條第1項第1款所規定有利於被
    告柯淑惠者，原告仍應就系爭借款已全數屆期一事負舉證責
    任，然而，觀諸原告所提出前開現金保管條之記載內容，已
    約明被告柯淑惠就系爭借款以98年3月2日起至104年3月2日
    止於每月2日分期給付原告26,700元之方式為清償，在被告
    柯淑惠未按期清償時，復僅約定原告得以相關單據向法院聲
    請執行，並無任何關於被告柯淑惠將因此喪失分期清償期限
    利益而須立即負全數清償責任等約定，有該保管條影本1份
    附卷可稽，縱使被告柯淑慧嗣後未按約清償，原告亦僅得就
    已屆期之借款請求被告柯淑惠給付，而迄本院言詞辯論終結
    時，系爭借款已屆期而未獲清償者為667,500元（26,700元
    ×25個月《98年3月2日至100年3月2日》＝667,500元），原
    告所主張被告柯淑惠就系爭借款及下述被告夏慧禎、柯曉雯
    就系爭票款所負債務如前述，雖屬不真正連帶債務，惟原告
    在本件乃選擇請求被告3人負共同給付責任，亦即原告係請
    求被告3人平均清償之意，原告所請求被告柯淑惠清償之數
    額即為640,000元（1,920,000÷3＝640,000），以此數額既
    未逾前述被告柯淑惠屆期已應負清償責任之數額，被告柯淑
    惠自應就此640,000元部分負清償責任。
四、其次，原告主張被告夏慧禎與被告柯淑惠共同向其借款之部
    分，已為被告夏慧禎所否認，依民事訴訟法第277條前段關
    於當事人主張有利於己之事實者，就其事實有舉證責任之規
    定，原告自應就此舉證以實其說，然而，原告所提出被告夏
    慧禎曾交付系爭支票一事，尚不足以說明被告夏慧禎交付之
    原因係基於其個人向原告借款之意所為，由被告柯淑惠所書
    立與原告之前述現金保管條記載內容，亦乏任何被告夏慧禎
    同為借款人之說明，若如原告所述被告夏慧禎亦為借款人之
    一，被告柯淑惠當無未書明此情之理，足見被告夏慧禎前開
    所辯，應非無據，原告既未能提出其他證據證明與被告夏慧
    禎間有其所述消費借貸契約關係存在，其請求被告夏慧禎對
    其負系爭借款清償責任者，即屬無由。
五、再按，依票據法11條第1、2項關於欠缺本法所規定票據上應
    記載事項之一者，其票據無效。但本法別有規定者，不在此
    限。執票人善意取得已具備本法規定應記載事項之票據者，
    得依票據文義行使權利；票據債務人不得以票據原係欠缺應
    記載事項為理由，對於執票人主張票據無效等規定之反面解
    釋，若執票人就所取得票據欠缺應記載事項一事屬惡意取得
    ，票據債務人自得以該票據無效而拒絕給付。本件關於原告
    主張被告夏慧禎應對其負系爭支票票款之清償任部分，系爭
    支票上發票人欄、指定受款人欄、面額欄之記載內容均係被
    告夏慧禎書寫後所交付原告，及交付時發票日欄尚未經填載
    完成，而係嗣後由原告與以填載再持以兌領，被告夏慧禎交
    付系爭支票與原告則係為擔保被告柯淑惠就系爭借款之清償
    責任等事實，既為兩造所不爭執，應屬信實，而關於被告夏
    慧禎辯稱原告填載系爭支票發票日期未經其授權一事，參諸
    前述被告夏慧禎交付系爭支票之原因關係既係在擔保被告柯
    淑惠對原告應負之系爭借款清償責任，雖堪認被告夏慧禎交
    付未填載發票日之系爭支票與原告時，當有在被告柯淑惠未
    按約清償系爭借款時，即授權原告填載完成之意，否則將無
    從以系爭支票之交付達到可擔保清償之效用，但由被告夏慧
    禎所簽發之系爭支票面額接近被告柯淑惠向原告借得款項總
    額而論，探究被告夏慧禎同意以系爭支票負擔保責任之真意
    ，當係以被告柯淑惠所積欠原告之借款數額達該支票面額所
    載時，其方同意授權原告填載系爭票發票日期以負系爭票款
    清償責任，而本件原告所填載發票日期即98年12月21日時，
    被告柯淑惠依前述與原告間之現金保管條約定內容，已屆期
    而應付清償責任之數額卻仍未達系爭支票所載面額，被告夏
    慧禎殊無同意給付原告遠高於斯時被告柯淑惠所應給付借款
    數額之可能，原告所填載之發票日期應已逾越被告夏慧禎所
    授權之範圍，是依前揭規定意旨，原告就此復屬惡意取得人
    ，被告夏慧禎辯稱對原告並無給付系爭支票票款之責任，即
    為有理，原告仍請求被告夏慧禎如數給付系爭支票票款，洵
    非有據。至於原告亦主張被告柯曉雯應基於系爭支票之背書
    人關係，應對負系爭支票票款清償責任部分，如前述，系爭
    支票既因原告填載發票日之行為已逾越發票人即被告夏慧禎
    之授權而不生效力，系爭支票欠缺此必要應記載之發票日事
    項即成為無效票據，被告柯曉雯自無須再對原告負票款清償
    責任，且由被告柯曉雯擔任背書人之真意同為以被告柯淑惠
    所積欠原告之借款數額達該支票面額所載時，方同意擔保該
    借款之清償而負系爭票款清償責任而論，亦難謂被告柯曉雯
    已須對原告負系爭票款之全額清償責任，是原告請求被告柯
    曉雯給付系爭支票票款，同無依據。
六、從而，原告依消費借貸契約之法律關係，請求被告柯淑惠給
    付借款640,000元，及自起訴狀繕本送達被告柯淑惠翌日即
    99年10月31日起至清償日止，按年息5%計算之利息，為有理
    由，應予准許。至於原告對其餘被告夏慧禎、柯曉雯之請求
    部分，則無理由，不應准許之。
七、本判決關於原告勝訴部分，原告已陳明願供擔保以代釋明，
    請求宣告假執行，核與民事訴法第390條第2項之規定並無不
    合，茲酌定擔保金額，予以准許。至於原告敗訴部分，其假
    執行之聲請即失所依附，應予駁回。
八、訴訟費用負擔之依據：民事訴訟法第79條。
中    華    民    國    100    年    3    月    30    日
                  民事第七庭    法  官  林麗真
以上正本係照原本作成。
如對本判決上訴，須於判決送達後20日內向本院提出上訴狀。如
委任律師提起上訴者，應一併繳納上訴審裁判費。
中    華    民    國    100    年    3    月    30    日
                                書記官  黃靖雅